臺灣臺中地方法院刑事判決
110年度訴字第2366號
公  訴  人  臺灣臺中地方檢察署檢察官
被      告  廖昶諭


上列被告因偽造文書案件，經檢察官提起公訴（110年度偵字第2
0235號），本院判決如下：
    主    文
廖昶諭無罪。
    理    由
一、公訴意旨略以：被告廖昶諭為錠嵂保險經紀人股份有限公司
    （下稱錠嵂公司）之保險業務員，透過友人鄭鈞元（另為不
    起訴處分）介紹而認識徐芝菁，即於民國109年6月9日晚間1
    0時許，於鄭鈞元陪同下，與徐芝菁相約在臺中市○○區○○路0
    00號茶館，由被告廖昶諭介紹並招攬徐芝菁投保「友邦人壽
    友福臨門還本養老保險（保單號碼Z000000000，下稱系爭保
    險）」，徐芝菁當場簽立系爭保險「保費付款授權書」、「
    行動投保暨e照會服務同意書」及行動網簽要保書電子檔，
    均交由被告廖昶諭送件。詎被告廖昶諭竟基於行使偽造私文
    書之犯意，於該日起至同年7月2日期間之某時，在不詳地點
    ，未經徐芝菁之同意或授權，在系爭保險「保單簽收單」之
    要保人欄位偽簽「徐芝菁」署名及標註簽收日期為「109.07
    .02」，用以偽造不實之保單簽收單，並於109年7月2日，連
    同系爭保險之其他資料共4件，一併交由錠嵂公司轉送予英
    屬百慕達商友邦人壽保險股份有限公司（下稱友邦人壽公司
    ）而行使之，足生損害於徐芝菁及友邦人壽公司對於保單管
    理之正確性。徐芝菁因遲未收到保險單，於109年7月26日透
    過鄭鈞元轉達，廖昶諭方於109年7月28日，在臺中市南屯區
    公益路之薄多義餐廳，將保險單交給徐芝菁。徐芝菁嗣於同
    年10月間向友邦人壽公司查詢而循線獲悉上情。因認被告廖
    昶諭涉犯刑法第216條、第210條之行使偽造私文書罪嫌。
二、檢察官對於起訴之犯罪事實，應負提出證據及說服之實質舉
    證責任。倘其所提出之證據，不足為被告有罪之積極證明，
    或其指出證明之方法，無法說服法院以形成被告有罪之心證
    者，應貫徹無罪推定原則，刑事妥速審判法第6條定有明文 
    。又犯罪事實應依證據認定之，無證據不得認定犯罪事實；
    不能證明被告犯罪者，應諭知被告無罪之判決，刑事訴訟法
    第154條第2項、第301條第1項分別定有明文。事實之認定，
    應憑證據，如未發現相當證據或證據不足以證明，自不能以
    推測或擬制之方法，為裁判基礎。至於認定不利於被告之事
    實，須依積極證據，苟積極證據不足為不利於被告事實之認
    定時，本於無罪推定原則，應為有利於被告之認定；而所謂
    「積極證據足以為不利被告事實之認定」係指據為訴訟上證
    明之全盤證據資料，在客觀上已達於通常一般之人均不致於
    有所懷疑，而得確信被告確曾犯罪之程度，若未達到此一程
    度，而有合理懷疑之存在時，即無從為有罪之認定。再者，
    證據之證明力，雖由法官評價，且證據法亦無禁止得僅憑一
    個證據而為判斷之規定，然自由心證，係由於舉證、整理及
    綜合各個證據後，本乎組合多種推理之作用而形成，單憑一
    個證據通常難以獲得正確之心證，故當一個證據，尚不足以
    形成正確之心證時，即應調查其他證據。尤其證人之陳述，
    往往因受其觀察力之正確與否，記憶力之有無健全，陳述能
    力是否良好，以及證人之性格如何等因素之影響，而具有游
    移性；其在一般性之證人，已不無或言不盡情，或故事偏袒
    ，致所認識之事實未必與真實事實相符，故仍須賴互補性之
    證據始足以形成確信心證；而在對立性之證人（如被害人、
    告訴人）、目的性之證人（如刑法或特別刑法規定得邀減免
    刑責優惠者）、脆弱性之證人（如易受誘導之幼童）或特殊
    性之證人（如秘密證人）等，則因其等之陳述虛偽危險性較
    大，為避免嫁禍他人，除施以具結、交互詰問、對質等預防
    方法外，尤應認有補強證據以增強其陳述之憑信性，始足為
    認定被告犯罪事實之依據。
三、公訴意旨認被告涉犯行使偽造私文書罪嫌，無非係以被告廖
    昶諭之供述、證人即同案被告鄭鈞元具結之證述、證人即告
    訴人徐芝菁具結之指證、告訴人徐芝菁提供其與廖昶諭間錄
    音對話內容、告訴人與廖昶諭間之LINE對話翻拍擷圖、告訴
    人與鄭鈞元間之LINE對話翻拍擷圖、友邦人壽公司110年9月
    27日友邦字第1100900134號函（附錠嵂公司文件傳送明細）
    等作為依據。
四、訊據被告堅詞否認有何行使偽造私文書之犯行，辯稱：徐芝
    菁投保系爭保險保單簽收單上面告訴人徐芝菁的簽名不是我
    簽的，在整個招攬流程，我只有陪同面談及送保單，其餘都
    是鄭鈞元在處理，保單簽收單上面的簽名是何人簽的我不清
    楚。我有經手系爭保險之保費付款授權書，系爭保險簽約時
    徐芝菁要簽錠嵂公司行動投保同意書、友邦行動投保同意書
    、友邦的付款授權書、IPAD付款授權書、錠嵂公司書面分析
    報告，這些都是我們三人（被告、鄭鈞元、徐芝菁）在場時
    ，告訴人徐芝菁簽的。保單簽收單是保險單下來時簽的，通
    常保單下來時我們會跟客戶約時間簽。徐芝菁是何時約時間
    簽保單簽收單我不知道，保單簽收單部分是鄭鈞元負責。我
    當時已經把證人鄭鈞元當成經紀人的角色在訓練、培訓教他
    專業知識，或者是流程等等，包括實際上經營客戶的流程我
    也都教給鄭鈞元，因為他那時候已經準備要登錄入錠嵂裡面
    ，我才會用這個方式。鄭鈞元從新人兩天的課程之後，他每
    一天都會進公司跟我一起學習，所以保單他確實有經手。系
    爭保險只是掛我的名字，我是負責講解專業知識的部分而已
    。鄭鈞元一直在公司裡面，所以保單一下來之後，我記得友
    邦的保單外面還有一個紙的信封，整份給鄭鈞元，鄭鈞元一
    直放在他的座位底下，到回條快要到期我提醒他，他再跟我
    約一個時間，我再跟他去講解保單，之後才跑出此事來，如
    果是我要推卸給鄭鈞元，為何我要把所有佣金轉給鄭鈞元，
    這份保單跟我一分利益關係都沒有，為何要做這種事情，請
    求為無罪判決等語（見本院卷第41-50頁、第91-122頁）。
五、經查：
㈠、證人即告訴人徐芝菁於本院審理時證述：我有投保系爭保險
    ，保單上保險業務員是廖昶諭。簽收回條單上面我並沒有去
    簽名，他們也沒有拿給我簽名，最後保單下來的時候是廖昶
    諭跟鄭鈞元一起拿給我。最早是2020年6月9日在大墩路950
    號的茶館簽約，那天有廖昶諭、鄭鈞元、我在場，那時候是
    鄭鈞元有跟我說，他會進錠嵂保險經紀人這間公司，那時候
    是他在網路上有PO跟保險相關的東西，我是詢問鄭鈞元，我
    那時候不知道鄭鈞元還不是業務員，他說有問題可以當面跟
    我講解，當天的時候鄭鈞元有說廖昶諭會來，那天他們有跟
    我講解保單的事情，所以鄭鈞元才會來。原本我以為鄭鈞元
    是錠嵂的員工才會問他保險的事情，他那時候有跟我說會進
    這間公司，我不知道講解那天他是不是那邊的員工，但他有
    說會帶廖昶諭來跟我講保單內容。系爭保險保單是7 月28日
    中午12時在西區的薄多義拿到的，在場有我、鄭鈞元、廖昶
    諭，當天是鄭鈞元拿出保單，但兩個有一起講解這是友邦註
    記的部分，但我當下是沒有簽名的。簽約之後直到28日，我
    有跟鄭鈞元講保單為何還沒有拿到，因為我當時不知道到底
    是鄭鈞元還是廖昶諭，我是28日拿到保單那天，翻開第一頁
    我才發現上面業務人員寫廖昶諭，原本我就是問鄭鈞元這個
    保單的事情，他說是廖昶諭來跟我介紹，投保時是先掛廖昶
    諭的名義。系爭保險保單簽收單上面，簽名不是我簽的，「
    109年7月2日」也不是我簽的。我沒有印象鄭鈞元曾經有拿
    保單簽收單給我過，或是有跟我講過有保單簽收單這個問題
    。我後來問在保險業的朋友，他也有跟我講解保險東西，後
    面我跟他說我有買這份保單，後來我跟他講我的疑慮什麼的
    ，他跟我提到有沒有這個東西，後來我跟他說沒有，我才有
    打去友邦跟他們的客服詢問（見本院卷第110-115頁）。依
    據證人即告訴人徐芝菁之證述，其原先係向鄭鈞元接洽投保
    系爭保險，被告廖昶諭只是到場解說保險相關內容，係於拿
    到保單後發現業務員掛名被告廖昶諭以及系爭保險保單簽收
    單上有非其親簽之簽名，始於110年1月15日向員警提告。提
    告之初亦稱「因為不知道是誰偽造我的簽名，但我都是跟廖
    昶諭及鄭鈞元接洽，我要對鄭鈞元、廖昶諭提出偽造文書告
    訴」（見偵卷第37頁）。是以，證人即告訴人徐芝菁所證述
    ，固然可以證明系爭保險保單簽收單之「徐芝菁」簽名係屬
    偽造，但實際偽造之人究竟為何人，縱告訴人徐芝菁亦無從
    肯定。證人徐芝菁之證述自無從作為認定被告有何偽造文書
    犯行之證據。
㈡、證人鄭鈞元於本院審理時具結後證述：我109年7月20日之前
    有在錠嵂保險經紀人公司服務，服務到110年年底。系爭保
    險是我介紹徐芝菁來保這個保險，我介紹徐芝菁跟廖昶諭保
    系爭保險，109年6月9日簽約時我在場。我沒有經手系爭保
    險保單簽收單，當時簽約時我還不懂條款，不懂那些文件，
    我不知道他們簽了什麼東西。我之前跟警方表示說保單是我
    拿給徐芝菁請她上面簽名並且押7 月2 日，是因為我以為流
    程都已經結束了，我以為她有簽名，當時已經過很久了我忘
    記到底有沒有簽名，我覺得應該是當時有拿到保單可能就有
    簽名，那時候我不了解要怎麼回答，當時廖昶諭是我主管，
    我就詢問他怎麼回答，是被告教我這樣說的。系爭保險保險
    業務員是被告廖昶諭。系爭保險當初有說有介紹獎金給我，
    廖昶諭跟我說過一年之後會轉給我服務，當下是以介紹為主
    ，廖昶諭事後有給我介紹的佣金。系爭保險那時候是由廖昶
    諭負責，是廖昶諭會拿到保單，後來廖昶諭沒有把保單交給
    我。徐芝菁事後來我們一起去薄多義那天拿到系爭保險保單
    ，在薄多義之前徐芝菁有跟我表示她都還沒拿到保單，跟我
    詢問保單這件事情，徐芝菁請我轉述給被告說要拿保單。當
    時我什麼都不了解，所有的專業知識都是以廖昶諭為主，當
    時是以轉介紹為主，只是因為徐芝菁信任我都會透過我去詢
    問廖昶諭。系爭保險簽約我會在場，是因為當時我跟徐芝菁
    是很好的朋友，很早之前廖昶諭就有在招攬我，我陪同是因
    為我想要了解整個過程，當時我還是以介紹人的身份。當時
    我就不是業務員，我就算想要去談這份保險我也沒辦法，我
    是以介紹名義，我那時候是沒有任何專業知識我才沒有講任
    何東西，我就只是介紹。（提示本院卷第55頁、第53頁，即
    被告提供之佣金計算方式及轉帳資料）被告確實有給我這些
    錢，被告匯給我這些錢，是因為徐芝菁這張保單計算下來所
    可以得到的佣金跟獎金等語（見本院卷第95-110頁）。證人
    鄭鈞元上開證述，無非係稱其僅為系爭保險之介紹人，介紹
    徐芝菁投保，保險業務員以及實際經手保單簽收單之人均為
    被告廖昶諭，但亦坦承系爭保險之佣金最終被告廖昶諭均已
    交付給其。然查，證人鄭鈞元警詢時原先證述稱：系爭保險
    我有提供給徐芝菁簽名，系爭保險保單簽收單廖昶諭沒有經
    手，我拿給徐芝菁簽名後就繳回公司了，系爭保險保單簽收
    單是我親自拿給徐芝菁本人簽名的等語（見偵卷第21-25頁
    ），與證人鄭鈞元於本院證述「保單都是廖昶諭經手」完全
    相反，鄭鈞元固然證稱警詢時是廖昶諭教其這麼說的等語，
    然此情亦為被告廖昶諭否認。是以，證人鄭鈞元在本院審理
    時翻易其詞，證稱系爭保險保單簽收單均為被告經手等語，
    是否屬實，顯屬可疑。
㈢、依據被告提出之中國信託銀行帳戶存款交易明細（見本院卷
    第51-53頁）及鄭鈞元佣金之計算方式（見本院卷第55頁）
    ，系爭保險之原始佣金54,036元，加計職階獎金以及扣除稅
    金，合計共匯款58,359元之佣金予鄭鈞元。鄭鈞元於本院審
    理時亦證述坦承有收到被告廖昶諭提供之佣金，可證本案因
    為招攬告訴人徐芝菁投保系爭保險，最終獲得佣金之利益者
    ，實際上是鄭鈞元而非掛名之業務員被告廖昶諭。
㈣、本案檢察官提出之證據，固然可以證明系爭保險保單簽收單
    上之「徐芝菁」簽名，並非徐芝菁親自簽名，為他人偽造。
    然究竟是何人偽造，告訴人徐芝菁亦無法確定，其最初提告
    時亦係因保險簽約時廖昶諭有到場以及系爭保險保險業務員
    是廖昶諭而對廖昶諭提告，但亦無法肯定偽造其簽名之人就
    是被告廖昶諭。偵查中告訴人徐芝菁雖有提出其與被告廖昶
    諭之對話紀錄，但對話紀錄內被告均否認有何偽造文書犯行
    ，亦無法作為不利被告之證據。而證人鄭鈞元固然證稱實際
    經手保單簽收單的人是被告廖昶諭，言下之意僅被告廖昶諭
    有機會偽造保單簽收單上徐芝菁的簽名，然證人鄭鈞元警詢
    時乃證稱係其交付保單簽收單給徐芝菁簽名，與其後續於偵
    查中、本院審理時具結之證述完全相反，鄭鈞元在本案實際
    上於偵查階段亦同時為被告身分，其警詢之證述無異於讓自
    己承受偽造文書罪刑責之風險，其後續翻供改稱均為廖昶諭
    經手保單簽收單，不無可能是為了將責任推諉予廖昶諭以卸
    責，證人鄭鈞元之證述自屬虛偽危險性較大之證言，必須有
    相當之補強證據方可採信。然系爭保險依據客觀證據及證人
    鄭鈞元之證述，最終保險契約之佣金利益均落入鄭鈞元所有
    ，亦即本案偽造徐芝菁簽名之保單簽收單後，因而可以順利
    送件予保險公司完成投保而獲取佣金利益者，是鄭鈞元而非
    被告廖昶諭，是被告廖昶諭辯稱自己並非偽造文書行為之受
    益者，沒有動機為本案偽造文書犯行等語，亦非悖於常理。
㈤、綜上，本案證人鄭鈞元雖於偵查中及本院證稱系爭保險簽收
    單都是被告廖昶諭經手，然並無任何證據可以補強鄭鈞元之
    證詞，甚至與鄭鈞元警詢之證述全然相反，鄭鈞元不利被告
    廖昶諭之證述實難採信。除外亦無任何積極證據可以證明被
    告廖昶諭有何偽造文書之犯行，是公訴人所提出之證據尚無
    足證明被告廖昶諭有何公訴意旨所載之犯行，此部分核屬不
    能證明被告犯罪。揆諸首揭法條及說明，自應為被告廖昶諭
    無罪之諭知。
據上論斷，應依刑事訴訟法第301 條第1 項，判決如主文。
本案經檢察官郭明嵐提起公訴，檢察官温雅惠到庭執行職務。
中　　華　　民　　國　　111 　年　　4 　　月　　21　　日
                  刑事第二庭  審判長法  官  陳淑芳
　　　　　　　　　
　　　　　　　　　　　　　　　　　　法  官  黃光進
　　　　　　　　　　　　　　　　　　
　　　　　　　　　　　　　　　　　　法  官  徐煥淵
以上正本證明與原本無異。
如不服本判決應於收受送達後20日內向本院提出上訴書狀，並應
敘述具體理由；其未敘述上訴之理由者，應於上訴期間屆滿後20
日內向本院補提理由書（均須按他造當事人之人數附繕本）「切
勿逕送上級法院」。
告訴人或被害人如不服判決，應備理由具狀向檢察官請求上訴，
上訴期間之計算，以檢察官收受判決正本之日起算。
                            　　　　書記官  陳麗靜
中　　華　　民　　國　　111 　年　　4 　　月　　21　　日